【裁判字號】    97,簡,540
【裁判日期】    971231
【裁判案由】    社會救助
【裁判全文】
臺北高等行政法院判決
                                       97年度簡字第540號
原      告  甲○○
被      告  臺北市政府
代  表  人  乙○○（市長）
上列當事人間因社會救助事件，原告不服內政部中華民國97年7
月3日台內訴字第0970081873號訴願決定，提起行政訴訟。本院
判決如下：
    主  文
原告之訴駁回。
訴訟費用由原告負擔。
    事實及理由
一、程序事項：本案為原告不服被告於民國（下同）97年3月28
    日以府都住字第09731135200號及97年4月15日府都住字第09
    731730000號函，核定原告原所請96年度租金補貼不符內政
    部訂定之住宅補貼作業規定第9點規定，為不合格而涉訟，
    是原告所爭執96年度租金補貼，於97年4月至12月尚未發放
    之補貼租金每月新臺幣（下同）3,000元，共計27,000元，
    兩造涉訟之標的金額為27,000元（租金補貼依住宅補貼作業
    規定第8點規定，係按月核發租金補貼1年，而依內政部訂定
    96年度租金補貼問與答第1題，按月補貼租金為3,000元）。
    準此，原告因本案所得之利益，其金額在200,000元以下，
    依司法院92年9月17日（92）院臺廳行一字第23681號令【將
    行政訴訟法第229條第1項之簡易案件金額（價額）提高為20
    0,000元】，本案應適用簡易訴訟程序。
二、事實概要：緣原告於96年8月16日向被告申請96年度租金補
    貼，前經被告以97年1月7日府都住字第09730055200號函知
    原告將自97年1月起按月核發租金補貼1年。嗣原告租賃契約
    於97年2月19日屆期，乃於97年3月24日檢附新租賃契約（租
    期自97年4月1日起至98年5月31日止）影本予被告，案經被
    告審查，發現原告新租賃建築物所列地址（臺北市○○○路
    ○段126巷1號10樓C室，下稱系爭住宅）主要用途登記為「見
    使用執照」，而據該建物使用執照70年使字第2134號所載，
    其第5層以上用途均為「一般事務所」，乃以97年3月28日府
    都住字第09731135200號函核定原告所請租金補貼為不合格
    。原告不服，向被告提出申復，經被告以97年4月15日府都
    住字第09731730000號函復原告，以其申復理由不符住宅補
    貼作業規定，仍為不合格。原告仍不服，提起訴願，遭決定
    駁回，遂向本院提起行政訴訟。
三、本件原告主張：
(一)、依社會救助法第16條第1項第4款及第2項規定，目前行政院
    基於整合房屋補貼政策考量，由內政部營建署統籌辦理各項
    房屋補貼事宜，訂定住宅補貼作業規定，作為直轄市及各縣
    市主管機關辦理依據，該作業規定實際規範各項住宅補貼適
    用對象及要件，涉及人民權利義務，自應符合依法行政及明
    確性原則。原告為獨力撫養子女之單親媽媽，為符合社會救
    助法之低收入戶，被告所提供每月租金補貼係與子女賴以維
    持最低生活需要之救助來源，原告見系爭住宅可供為住居所
    ，鄰近子女就讀學校，且可負擔即予承租，被告徒以建物狀
    況有公示登記資料可供民眾查閱，罔顧社會及經濟弱勢族群
    對於建物登記資料難以查詢及識別之現實處境，有違社會救
    助法之立法精神。
(二)、內政部為落實照顧弱勢族群，另以97年6月26日台內營字第0
    970804477號令修正放寬租金補貼規定，依中央法規標準法
    第18條所示從新從優原則，本案應得適用。系爭住宅之建物
    使用執照登記用途為「一般事務所」，顯見其依法為建物登
    記且有使用執照，該登記用途不妨礙其符合修正後上開作業
    規定第11點第2款但書「合法房屋」之要件。蓋依行政法明
    確性原則之可預見性要件，所謂合法房屋證明，依其文義無
    法預見僅限於無建物登記之房屋而有合法房屋證明者，自不
    得以主管機關片面解釋而為限縮，將已依法為建物登記且有
    使用執照者排除於外。且依舉重明輕法理，無建物登記房屋
    而有合法房屋證明者，得申請補貼，則依法為建物登記且有
    使用執照之房屋，只要事實上得作為住所，更無不許申領租
    金補貼之理。原告原獲被告准自97年1月起按月核發租金補
    貼1年，嗣被告所為拒絕繼續提供租金補貼之處分，侵害原
    告維持最低生活需要之生存權及依法接受社會救助之利益，
    被告僅給付97年1至3月租金補貼，尚有97年4至12月每月3,0
    00元租金補貼計有27,000元未發給等情，並聲明求為判決撤
    銷訴願決定及原處分，被告應給付27,000元之租金補貼予原
    告，訴訟費用由被告負擔。
四、被告則以：依內政部訂定之96年度租金補貼問與答第4題及
    97年度住宅補貼問與答第26題第2點內容，整合住宅補貼資
    源實施方案係由申請人之收入、弱勢條件及家庭成員人數等
    項目進行評點排序，依評定點數高低順序核發租金補貼，並
    依住宅補貼作業規定進行資格審查，俾無原告所謂違反社會
    救助法之立法精神。所謂合法房屋，係指於實施建築管理前
    已建造完成之合法建築物，無建物登記謄本等文件者。系爭
    住宅經地政機關審查結果，其建物登記資料主要用途登記為
    「見使用執照」，而依該建物使用執照（使用執照字號為70
    年使2134號）所載，其第5層以上用途均為「一般事務所」
    ，是該建物既非屬實施建築管理前已建造完成之合法建築物
    ，亦不符住宅補貼作業規定第9點規定，被告列為不合格，
    並無違誤等語，資為抗辯，並聲明求為判決駁回原告之訴，
    訴訟費用由原告負擔。
五、本院判斷如下：
(一)、按社會救助法第16條規定：「直轄市、縣（市）主管機關得
    視實際需要及財力，對設籍於該地之低收入戶提供下列特殊
    項目救助及服務：四、租金補助或住宅借住。．．前項特殊
    項目救助或服務之內容、申請條件及程序等事項之規定，由
    直轄市、縣（市）主管機關定之。」。上述住宅租金補助係
    政府為社會救助所選擇之一種手段，乃係經由立法創設並授
    權行政機關訂定給予符合法定要件者之一種財產利益。究其
    性質，應屬政府基於國家目的或一定社會福利政策之考量，
    所給予之一種優惠。該優惠之給予與否，雖涉及社會財富的
    分配，但未涉及公共利益之重大事項者，此乃政府基於國家
    目的或一定政策目的之考量，而立法給予人民一定之優惠，
    其授權行政機關訂定項目救助或服務之內容、申請條件及程
    序等細節性事項等，就此類措施之授權明確性與否之審查，
    司法機關應給予最大之尊重。
(二)、經查，96年度（96年4月10日發布）內政部訂定之住宅補貼
    作業規定第9點：「辦理租金補貼之住宅應坐落於戶籍地之
    直轄市或縣（市）；該住宅之建物登記簿謄本主要用途登記
    應含有住宅或住字樣。」、第10點第2款：「有下列情形之
    一者，自事實發生日起停止租金補貼：（二）停止租賃住宅
    者。」。上開租金補貼之條件既訂定「該住宅之建物登記簿
    謄本主要用途登記應含有住宅或住字樣。」，行政法院自應
    予以尊重，原告主張上開規定違反授權明確性要求云云，並
    非可採。
(三)、中央法規標準法第18條：「各機關受理人民聲請許可案件適
    用法規時，除依其性質應適用行為時之法規外，如在處理程
    序終結前，據以准許之法規有變更者，適用新法規。但舊法
    規有利於當事人而新法規未廢除或禁止所聲請之事項者，適
    用舊法規。」有關人民聲請許可案件適用法律採從新從優原
    則，惟限於處理程序終結前為限，而所謂「處理程序」，係
    指主管機關處理人民聲請許可案件之程序而言，不包括行政
    救濟程序在內。經查，內政部97年6 月26日台內營字第0970
    804477號令修正之住宅補貼作業規定第11點第2 款雖規定：
    「辦理租金補貼之住宅應符合下列規定：（二）建物登記謄
    本、建物權狀影本、建築使用執照影本或測量成果圖影本之
    主要用途登記應含有『住』、『住宅』、『農舍』、『套房
    』或『公寓』字樣，但合法房屋證明不在此限。」係在本件
    於97年4 月15日處分之後，並無適用中央法規標準法第18條
    從新從優原則之餘地。
(四)、再者，該97年補貼作業規定第11點第2款規定為「辦理租金
    補貼之住宅應符合下列規定：（二）建物登記謄本、建物權
    狀影本、建築使用執照影本或測量成果圖影本之主要用途登
    記應含有『住』、『住宅』、『農舍』、『套房』或『公寓
    』字樣，但合法房屋證明不在此限。」再對照內政部訂定97
    年度住宅補貼問與答第26題第2點：「（二）若租賃之住宅
    屬於實施建築管理前已建造完成之合法建築物，無建物登記
    謄本等文件者，申請人可請出租人檢附下列證明文件之一，
    向土地坐落所在地之縣市政府或鄉鎮市區公所之建築管理單
    位，申請合法房屋證明。1.建築執照。2.建物登記證明。3.
    未實施建築管理地區建築物完工證明書。4.載有該建築物資
    料之土地使用現況調查清冊或卡片之謄本。5.完納稅捐證明
    。6.繳納自來水費或電費證明。7.戶口遷入證明。8.地形圖
    、都市計畫現況圖、都市計畫禁建圖、航照圖或政府機關測
    繪地圖。」。足見所謂合法房屋，係指於「實施建築管理前
    已建造完成之合法建築物，無建物登記謄本等文件」者。系
    爭住宅經地政機關審查結果，其建物登記資料主要用途登記
    為「見使用執照」，而依該建物使用執照（使用執照字號為
    70年使2134號）所載，其第5層以上用途均為「一般事務所
    」，是該建物既非屬實施建築管理前已建造完成之合法建築
    物，並無內政部97年6月26日台內營字第0970804477號令修
    正之住宅補貼作業規定第11點第2款之適用，本件應適用住
    宅補貼作業規定第9點規定，並審查是否符合該規定。原告
    主張應適用條正後之作業規定云云，亦非足採。
(五)、末查，原告租賃契約於97年2月19日屆期，原告乃於97年3月
    29日檢附新租賃契約（租期自97年4月1日起至98年5月31日
    止）影本給原處分機關申請租金補貼，被告審認後發現原告
    新租賃之建築物所列地址（臺北市○○○路○段126巷1號10
    樓）主要用途登記為「見使用執照」，另據該建物之使用執
    照70年使字第2134號，其第5層以上之用途均為「一般事務
    所」，不符前開作業規定，自無不合。
六、從而，被告依首揭規定，未符住宅補貼作業規定九、規定，
    乃以97年3月28日府都住字第09731135200號函及97年4月15
    日府都住字第09731730000號函否准訴願人申請，並無不合
    。訴願決定遞予駁回，亦無違誤，均應予維持。本件原告之
    訴為無理由，應予駁回。又本件為簡易訴訟事件，爰不經言
    詞辯論，逕為判決，併予敘明。
據上論結，本件原告之訴為無理由，爰依行政訴訟法第98條第1
項前段、第233 條第1 項、第236 條，判決如主文。
中    華    民    國    97    年   12    月     31    日
            臺北高等行政法院第三庭
                                  法  官  劉介中
上為正本係照原本作成。
本件以訴訟事件所涉及之法律見解具有原則性者為限，始得於本
判決送達後20日內向本院提出上訴狀並表明上訴理由，如已於本
判決宣示後送達前提起上訴者，應於判決送達後20日內補具上訴
理由（均按他造人數附繕本），且經最高行政法院許可後方得上
訴。
中    華    民    國    97    年   12    月     31    日
                                  書記官  蘇婉婷


司法院資訊處製作；財團法人民間司法改革基金會備份。
